【裁判字號】    97,台上,262
【裁判日期】    970221
【裁判案由】    拆屋還地等
【裁判全文】
最高法院民事判決              九十七年度台上字第二六二號
上  訴  人  甲○○
            乙○○
            丙○○（原名鄧傑文）
            丁○○
            戊○○
共      同
訴訟代理人  盧俊誠律師
被 上訴 人  高雄硫酸錏股份有限公司
法定代理人  己○○
上列當事人間請求拆屋還地等事件，上訴人對於中華民國九十六
年八月十五日台灣高等法院高雄分院第二審判決（九十五年度重
上字第六號），提起上訴，本院判決如下：
    主  文
原判決關於命上訴人給付及該訴訟費用部分廢棄，發回台灣高等
法院高雄分院。
    理  由
本件被上訴人主張：伊於民國六十六年間為解決所屬員工宿舍問
題，同意將所有坐落高雄市○鎮區○○段六六０地號土地（下稱
系爭土地）借貸與如原判決（下同）附表１所示員工自費興建如
該附表所示建物以供居住，雙方乃成立使用借貸契約，並約定使
用期限為十五年，嗣其中編號、所示之建物，因員工死亡、
買賣等原因業已移轉其所有權，目前編號、、所示建物分
別為上訴人甲○○、乙○○、戊○○所有，乙○○並將其建物提
供予上訴人丙○○、丁○○居住使用（如附表２編號５所示）。
自伊出借迄今已逾十五年，自得依民法第四百七十條第一項前段
規定，對戊○○（附表１編號）為請求。縱認上開使用借貸契
約未定期限，惟伊係因其為員工始願出借土地供其自費興建房屋
，故於其離職或退休後，依借貸目的自應認已使用完畢而無再出
借土地之必要，且伊自八十二年間起即陸續向其為終止使用借貸
契約之意思表示，並通知辦理土地承租事宜，然其迄今皆未與伊
訂立土地租賃契約，爰再以起訴狀繕本之送達作為對之為終止使
用借貸契約之意思表示，則其占用系爭土地已無合法之權源；且
伊因故無法繼續經營，已於九十一年十二月三十日決議解散，目
前仍在清算中，為利清算程序進行，不得不收回系爭土地，此乃
因不可預知之情事所致，亦符合民法第四百七十二條第一項得終
止使用借貸契約之規定，自得依借用物返還請求權及所有物返還
請求權請求其將系爭建物拆除搬清，並返還土地。又伊並未同意
甲○○（附表１編號）、乙○○（附表１編號）及丙○○、
丁○○使用系爭土地，渠等即無使用系爭土地之合法權源，伊亦
得依民法第七百六十七條物上請求權，請求渠等將系爭建物拆除
搬清或遷出，並返還土地。再上訴人均無法律上之正當權源而占
用系爭土地，並因此獲有相當於租金之利益，致伊受有損害，伊
亦得依不當得利之規定以系爭土地申報地價年息百分之十計算，
請求渠等給付如附表３所示之損害金等情。爰求為命(一)甲○○、
乙○○、戊○○依序將系爭土地上如附表１編號、、所示
之建物拆除搬清，並將該部分土地返還，(二)丙○○、丁○○自系
爭土地上如附表２編號５所示之建物占用如附圖一所示編號６面
積七０‧四九平方公尺土地上遷出，(三)甲○○給付新台幣（下同
）一萬七千七百十七元，及自九十六年三月六日起算週年利率百
分之五利息，並自九十六年三月一日起至返還上開土地之日止，
按月給付三百五十七元，(四)乙○○給付一萬七千七百十七元，及
自九十六年四月十三日起算週年利率百分之五利息，並自九十六
年三月一日起至返還上開土地之日止，按月給付三百五十七元，
(五)戊○○給付二萬一千零二十二元，及自九十六年三月六日起算
週年利率百分之五利息，並自九十六年三月一日起至返還上開土
地之日止，按月給付四百二十四元之判決（被上訴人請求上訴人
給付超過上開部分，經原審判決其敗訴後，未據提起上訴，已告
確定）。
上訴人甲○○以：當初購買系爭建物時，被上訴人並未告知十五
年後必須返還土地等語；上訴人乙○○、丙○○、丁○○則以：
被上訴人於六十二年間提供系爭土地予渠等父親及其他員工自行
貸款興建錏光公寓，所興建之土地面積僅有七一五‧三九平方公
尺，惟被上訴人嗣後卻主張伊占用一六九九平方公尺，要求錏光
公寓全體住戶承購該部分土地面積顯不合理，且兩造約定借用土
地之時間為最少十五年，並無上限，系爭建物有合法地上權存在
等語；上訴人戊○○另以：當初購買系爭建物時，被上訴人即同
意出借土地，且約定借用時間為最少十五年，並無上限，伊使用
自己所有之房屋，並無不當得利等語，資為抗辯。
原審將第一審所為被上訴人敗訴之判決予以部分廢棄，改命上訴
人為前述之給付，係以：依被上訴人八十二年十一月二日函載：
「本公司於六十二年間提供土地，由參建戶員工自行貸款興建之
錏光勞工公寓」等語，參酌上訴人戊○○提出之台灣省政府興建
國民住宅貸款契約所載內容，佐以其委託代理人洪日進代辦建物
所有權第一次登記之申請書及所附建築物使用執照影本、複丈結
果通知書、建物平面位置圖、戶籍謄本、委託書、印鑑證明書、
貸款契約書、登記清冊等文件所示，可認戊○○乃該建物之第一
次登記所有權人，且乙○○亦為相同之主張，則上訴人主張係由
其提供土地予如附表１所示員工貸款自行興建房屋乙情，應與事
實相符而堪以採信。次查，被上訴人係於六十六年八月十三日出
具土地使用權同意書（下稱系爭同意書）同意將其所有系爭土地
借予如附表１所示員工興建勞工住宅，並約定使用期限最少為十
五年，系爭同意書既載明使用土地期間至少十五年，至於終期，
則未見約定，參以被上訴人出借土地之目的，係供建屋使用，固
應認係屬未定期限之使用借貸契約。惟按因任職關係獲准配住宿
舍，其性質為使用借貸，目的在使任職者安心盡其職責，是倘借
用人喪失其與所屬機關之任職關係，當然應認依借貸之目的，已
使用完畢。故公務員因任職關係配住宿舍，於任職中死亡時，既
喪失其與所屬機關之任職關係，依借貸目的應認已使用完畢，使
用借貸契約因而消滅，此與一般使用借貸契約，借用人死亡時，
貸與人僅得終止契約之情形尚有不同，依最高法院四十四年台上
字第八０二號及九十一年台上字第一九二六號判例意旨，配住機
關按諸民法第四百七十條規定，自得據以請求交還配住之房屋。
本件被上訴人自五十八年以後，因遵奉政府肥料低價政策減價之
影響，致無力編列預算，續行造建眷舍，復考量其係一生產事業
機構，機器設備需二十四小時運轉，不得停工等因素，為使員工
安心為公司效力，並方便員工輪班，始同意提供系爭土地，供附
表１所示員工自費興建房屋，以暫解決其時無法提供宿舍之問題
，而附表１所示員工既已未在被上訴人公司任職，被上訴人又於
九十一年十二月三十日召集臨時股東會決議解散，所建房屋使用
系爭土地亦逾三十年之久，可推定借用人已使用系爭土地完畢，
則被上訴人依民法第四百七十條第一項後段規定，請求甲○○、
乙○○、戊○○分別將如附表１（編號、、）所示之建物
拆除搬清，並返還渠等建物所占用之系爭土地，自屬有據。又乙
○○將其建物供丙○○、丁○○居住使用，乙○○既應將占用土
地返還被上訴人，則丙○○、丁○○占用系爭土地自無合法權源
，被上訴人請求渠等遷出占用之土地，亦屬有據。另甲○○、乙
○○、戊○○所有系爭建物，既均無權占用系爭土地，堪認渠等
因而受有不當利益，並致被上訴人受有相當於租金之損害，則被
上訴人依不當得利請求權，請求渠等返還相當於租金之利益，即
屬有據。經審酌系爭土地於八十九年七月申報地價為每平方公尺
一萬一千七百六十元，九十三年一月間申報地價為每平方公尺一
萬二千一百六十元，而系爭建物為四層鋼筋混凝土構造，外觀老
舊，上訴人又需將建物拆除搬清，並將渠等建物所共同占用系爭
土地返還被上訴人各情，依土地法第一百零五條準用同法第九十
七條第一項規定，認依系爭土地申報地價年息百分之二計算不當
得利損害金為適當。又被上訴人於九十一年十二月三十日召集臨
時股東會決議解散，則計算其請求不當得利損害金，應自九十二
年一月一日起算，始為合理。準此，上訴人得請求甲○○、乙○
○、戊○○給付相當於不當得利損害金各如附表４（編號、
、）所示，應予准許等詞，為其判斷之基礎。
按借地造屋未定有期限者，固不能一概認為必須俟房屋毀壞至不
堪使用之時，始得謂依借貸目的已使用完畢。惟法院仍應斟酌房
屋之種類、品質及經過時期並一切情形，以定其使用土地是否已
完畢。查被上訴人係出具系爭同意書而提供系爭土地貸與如附表
１所示上訴人戊○○等人自費建築房屋，並約定使用期限至少為
十五年，為原審所認定，顯與本院四十四年台上字第八０二號及
九十一年台上字第一九二六號判例所揭，因任職關係獲准配住該
機關所提供宿舍之情形有別，縱如被上訴人所稱，係為使員工安
心為公司效力，並方便員工輪班，始提供系爭土地由其自費建屋
，以暫時解決其時無法提供宿舍之問題，惟此能否與因任職關係
獲准配住宿舍之情形同視？復因被上訴人之員工自始即在系爭土
地上建造四層樓公寓建物分別居住（見一審卷第一七七～一八六
、二一一頁），則可否以自費建築房屋之員工業已不在被上訴人
公司任職或因已使用逾三十年，即可依本院上開判例意旨，推定
該員工依被上訴人出具無使用期間上限之系爭同意書，所自費建
造房屋而使用系爭土地之目的已經完畢？非無再為推求之餘地。
次查，被上訴人於第一審係主張僅同意戊○○使用系爭土地，並
未同意上訴人甲○○、乙○○、丙○○、丁○○使用系爭土地，
復依民法第七百六十七條物上請求權對甲○○、乙○○、丙○○
、丁○○為請求（見一審卷第七頁），嗣於原審雖主張與甲○○
無使用借貸契約存在，並依民法第七百六十七條對甲○○為請求
（見二審卷(一)第八八頁、卷(三)第三００頁），而對於乙○○將其
建物提供予丙○○、丁○○居住使用部分，則依民法第四百七十
二條第二款規定終止使用借貸契約為請求（見二審卷(三)第三０四
頁），乃原審就甲○○部分，並未依被上訴人所主張之法律關係
為審究，而籠統認其如同附表１其餘員工與被上訴人間成立使用
借貸關係，並依民法第四百七十條第一項後段，命其拆除搬清建
物，非無就被上訴人所未主張之事項為裁判之違誤；而就丙○○
及丁○○部分，復未闡明被上訴人之主張並為調查審認，僅泛稱
乙○○既應將土地返還被上訴人，丙○○及丁○○占用系爭土地
自無合法權源，而為其不利之論斷，亦有判決不備理由之違法。
末按，本院六十一年台上字第一六九五號判例，係以無權占用他
人土地而受相當於租金之不當利益為前提，則無權占用之時間及
所占用之土地面積，均足影響不當利益額之計算。原判決依本院
上述判例而命甲○○、乙○○、戊○○三人給付相當於租金之不
當得利，惟並未查明上開三人何時起無權占用系爭土地，徒以被
上訴人於九十一年十二月三十日召集臨時股東會決議解散，遽認
應自九十二年一月一日起算相當於租金之不當得利，復未說明何
以應自該日起算之法律依據，尤有判決不備理由之違誤。上訴論
旨，執以指摘原判決於其不利部分為不當，求予廢棄，不能認為
無理由。
據上論結，本件上訴為有理由。依民事訴訟法第四百七十七條第
一項、第四百七十八條第二項，判決如主文。
中    華    民    國  九十七  年    二    月  二十一  日
                      最高法院民事第六庭
                          審判長法官  朱  建  男
                                法官  顏  南  全
                                法官  鄭  傑  夫
                                法官  蘇  清  恭
                                法官  陳  淑  敏
      本件正本證明與原本無異
                                      書  記  官
中    華    民    國  九十七  年    三    月    五    日
                                                      v


司法院資訊處製作；財團法人民間司法改革基金會備份。
